臺灣桃園地方法院民事判決　　　　　　　99年度訴字第1137號
原　　　告　李彩玉
訴訟代理人　林亦書律師
複 代 理人　李建賢律師
被　　　告　李欽輝
　　　　　　張李睢
上列一人
訴訟代理人　張仁德
被　　　告　王李杏
　　　　　　仲李早苗　（現應受送達處所不明）
　　　　　　李　薰
　　　　　　李惠中
　　　　　　李惠華
　　　　　　　　　　　　樓
　　　　　　李惠玲
　　　　　　吳真善
　　　　　　　　　　　　號
　　　　　　李春生
　　　　　　李秀源
　　　　　　李秀蓉
　　　　　　　　　　　　1 號
兼上列四人　李正德
共同訴訟代
理人
被　　　告　林國英
　　　　　　林國珍
　　　　　　林繼成
　　　　　　李永誠
　　　　　　　　　　　　號4樓之3
　　　　　　李玉希
上列當事人間請求租佃爭議事件，本院於民國100 年9 月26日言
詞辯論終結，判決如下：
    主  文
原告之訴駁回。
訴訟費用由原告負擔。
    事實及理由
甲、程序方面：
一、按「出租人與承租人間因耕地租佃發生爭議時，應由當地鄉
    （鎮、市、區）公所耕地租佃委員會調解；調解不成立者，
    應由直轄市或縣（市）政府耕地租佃委員會調處；不服調處
    者，由直轄市或縣（市）政府耕地租佃委員會移送該管司法
    機關，司法機關應即迅予處理，並免收裁判費用」、「前項
    爭議案件非經調解、調處，不得起訴」耕地三七五減租條例
    第26條第1 項、第2 項前段定有明文。本件耕地租約之爭議
    曾由原告聲請桃園縣大園鄉公所耕地租佃委員會調解、桃園
    縣政府耕地租佃委員會調處，均未能成立。嗣經桃園縣政府
    以民國99年7 月15日府地用字第0990271471號函送本院審理
    。依上開條例之規定，本件於移送本院審理前確已經先行調
    解、調處程序，程序上於法並無不合。
二、次按確認法律關係成立或不成立之訴，非原告有即受確認判
    決之法律上利益者，不得提起之。民事訴訟法第247 條第1
    項前段定有明文。又所謂即受確認判決之法律上利益，係指
    法律關係之存否不明確，原告主觀上認其在法律上之地位有
    不安之狀態存在，且此種不安之狀態，能以確認判決將之除
    去者而言（最高法院52年度台上字第1240號判例意旨可資參
    照）。茲因原告主張兩造間就坐落桃園縣大園鄉○○段第66
    、68、69、70、91地號等5 筆土地（以下稱系爭土地）之耕
    地三七五租約關係存在，並迭向大園鄉公所申請繼承變更及
    續約登記，惟遭被告否認租約關係之存在，並拒與辦理租約
    登記，致原告對於系爭租約法律關係之存否，即存有不安之
    狀態，須賴確認判決以除去。故原告聲明請求確認兩造間就
    系爭耕地之租約存在部分，應認有即受確認判決之法律上利
    益，合先敘明。
三、再按訴狀送達後，原告不得將原訴變更或追加他訴。但減縮
    應受判決事項之聲明者，不在此限。民事訴訟法第255 條第
    1 項第3 款定有明文。查，本件原告起訴時之聲明原為「(1)
    確認兩造間就坐落桃園縣大園鄉○○段第66、68、69、70、
    91地號土地之耕地租賃關係存在。(2)被告應會同原告向桃園
    縣大園鄉公所辦理該所園口字第78號租約之變更、續訂登記
    。」，嗣於100 年6 月27日具狀變更聲明為「確認兩造間就
    坐落桃園縣大園鄉○○段第66、68、69、70、91地號土地之
    耕地三七五租賃關係存在。」原告前開聲明變更核屬減縮應
    受判決事項之聲明，揆諸前揭規定，於法並無不合，自應准
    許之。
四、本件被告張李睢、王李杏、吳真善、李春生、李正德、李秀
    源、李秀蓉均未於最後言詞辯論期日到場，被告仲李早苗、
    李薰、李惠中、李惠華、李惠玲、林國英、林國珍、林繼成
    、李永誠、李玉希均未於言詞辯論期日到場，均核無民事訴
    訟法第386 條各款所列情形，爰依原告聲請，由其一造辯論
    而為判決。
乙、實體方面：
一、原告起訴主張：
  (一)原告之被繼承人（即原告之先父）李福隆前於44年1 月1 日
    ，與被告之被繼承人李阿癸就坐落桃園縣大園鄉○○段崁腳
    小段第251 、251-2 、252 地號、桃園縣大園鄉○○段田寮
    小段第552 、613-2 、613-3 地號等土地（重測後變更為桃
    園縣大園鄉○○段第66、68、69、70、91地號等5 筆系爭土
    地）訂立經桃園縣大園鄉公所登記有案之園口字第78號私有
    耕地租約後，即耕作系爭土地；嗣原告之先父李福隆去世後
    ，再由原告繼承並耕種之。惟原告及原告之先父李福隆於耕
    作期間皆因不諳相關租約之續訂、變更登記等程序，以致自
    44年成立租約迄至92年間，皆未曾辦理租約續訂或變更登記
    。而原告自92年間申請變更及續訂租約登記起，皆遭被告異
    議，經多次調處皆未成立。爰依法提起本件訴訟，請求確認
    兩造間就系爭土地之耕地租約之存在，並依耕地三七五減租
    條例第20條規定，請求被告應偕同辦理系爭租約之變更及續
    訂登記。
  (二)系爭土地係因天災之不可抗力因素變成河川區，致原告無法
    繼續耕作，桃園縣政府耕地租佃委員會99年7 月14日決議：
    「本案申請人（即原告）非因不可抗力繼續一年不為耕作，
    得由出租人終止組約」一節，顯與事實有違：
    1.查系爭土地因緊臨桃園縣大園鄉南崁溪畔，於多年前因遭
      颱風溪水暴漲沖刷成為南崁溪之河川行水區域後，致原告
      無法繼續耕種，原告主觀上顯無故意放棄耕作權，並在客
      觀上故不繼續從事耕作，任令系爭土地荒蕪廢耕之事實，
      被告實無權依耕地三七五減租條例第17條第4 款規定，主
      張終止系爭耕地租約。並詳述如下：
      (1)依桃園縣政府100 年4 月19日府水河字第1000147400號
        函覆  鈞院之說明二、三、四載明「二、有關大園鄉○
        ○段66、91地號土地何時成為南崁溪之河川用地乙節，
        因河道、水道係屬天然形成之自然現象，何時成為南崁
        溪河川用地實無案可稽。三、本府僅就河川區域線公告
        資料據以回覆，南崁溪之河川區域線於民國65年4 月6
        日由臺灣省政府以府建水字第31395 號公告在案，而據
        比對該公告資料圖籍，上述2 筆土地於此時已劃設南崁
        溪河川區域範圍內……四、另同段68、69、70地號土地
        均為部份座落於南崁溪河川區域範圍內。」等語；該府
        嗣再以100 年5 月11日府水河字第10062106號函覆  鈞
        院之說明三另載稱：「三、旨揭地號（即桃園縣大園鄉
        ○○段68、69、70地號）土地均為大部份座落於南崁溪
        河川區域內且多臨行水區範圍……」等語明確。
      (2)次依桃園縣大園鄉公所耕地租佃委員會74年8 月8 日所
        出具之741 字第183 號耕地地租減免證明書亦載明系爭
        第68、69、70地號於重測前之竹圍段田寮小段第960 、
        961 、962 地號等3 筆土地，早於74年間即業經前開租
        佃委員會認定因災害而全部「流失」之事實，進而議定
        租金「全免」等情。足認系爭68、69、70地號之3 筆土
        地，自74年間即已遭水患流失而無法耕種之事實。
      (3)另依  鈞院99年12月10日赴系爭土地現場履勘，並指示
        蘆竹地政事務所人員指界結果，亦認系爭坐落大園鄉○
        ○段第66地號土地現況已全屬南崁溪之河川地（土地已
        在河道行水區內），而第91地號土地現況亦大部分成為
        河川地，僅一部分為草地。其餘之68、69、70地號之土
        地，除與臨近大園鄉○○路○段之土地間有數公尺高之
        落差外；與已成為南崁溪河道行水區之第66、91地號土
        地間之落差更高，顯已無法汲水灌溉外；亦因上開土地
        位處「尋常洪水位」之行水區域內，幾次颱風天災引發
        南崁溪溪水暴漲沖刷後，上開土地原供耕作所需之土壤
        已全流失，僅存大量亂石堆積其上，與相鄰之土地同屬
        已無法耕種之現況。
      (4)系爭土地確屬河川區域之上開現況，復經到場指界之地
        政人員提供套繪地籍線之航照圖為憑，堪認系爭土地呈
        現如今無法耕種（甚或縱然耕作亦屬無益）之窘境，確
        悉因不可抗力之天災（水患）所造成，顯非原告基於廢
        耕之主觀故意而任令荒蕪。
    2.基上事實，即無容被告依耕地三七五減租條例第17條第4
      款規定，主張依法終止兩造間系爭耕地租約之餘地。詎桃
      園縣政府耕地租佃委員會於99年7 月14日之調處程序，竟
      一反先前已認定「耕地現況確實為河川區，無法耕作」之
      事實，逕行決議「本案土地依耕地三七五減租條例第17條
      規定：非因不可抗力繼續一年不為耕作，得由出租人終止
      組約」一節，顯與既存事實及前述明確卷證悖違殊甚，無
      容憑採。
  (三)並聲明：確認兩造間就坐落桃園縣大園鄉○○段第66、68、
    69、70、91地號土地之耕地三七五租賃關係存在。
二、被告方面：
  (一)被告李欽輝抗辯稱：系爭66地號土地之地目為「原」，而地
    目為「原」者，乃指荒蕪未使用之土地，系爭土地位於南崁
    溪畔之行水區，目前雜草漫生，無耕作之事實，即非屬農地
    ，自不得為耕地租用之標的，當無耕地三七五減租條例之適
    用。另系爭68、69、70、91地號土地之地目雖屬「田」，然
    前開土地均已位於南崁溪之河道範圍，遇大雨溪水暴漲則土
    壤流失，確已無法耕作，已失其原作為耕作之耕地性質，是
    系爭土地原訂之三七五耕地租約早已因租賃標的物之耕地性
    質喪失而當然消滅。且原告亦數十年來未有耕作，從未栽培
    任何農作、給付租金，兩造間之耕地租賃關係業已消滅，被
    告拒絕辦理租約變更洵屬有據。並聲明：原告之訴駁回。
  (二)被告王李杏雖未於最後言詞辯論期日到場，惟據其以前到庭
    所為答辯內容同被告李欽輝之前開答辯。
  (三)被告吳真善、李春生、李正德、李秀源、李秀蓉均未於最後
    言詞辯論期日到場，惟據其以前到庭所為陳述及所提答辯狀
    ，抗辯稱：桃園縣大溪鄉園口字第78號租約爭議事件，於87
    年間經桃園縣政府移送  鈞院審理後，原告於87年10月2 日
    開庭時表示系爭土地變成河川，無法耕種，被告李欽輝乃表
    示撤回該案之起訴，原告亦未表示異議。嗣大園鄉公所於97
    年11月25日通知園口字第78號租約自98年1 月11日至2 月16
    日受理申請續訂租約，雙方屆期均未申請，依耕地三七五租
    約清理要點第7 條第2 項規定，大園鄉公所應逕為辦理註銷
    登記。綜上可見原告已自願放棄續約。並聲明：原告之訴駁
    回。
  (四)被告林國珍、林繼成未於言詞辯論期日到場，惟據其所提出
    書狀辯稱：系爭土地於44年1 月1 日由原告之被繼承人李福
    隆與被告之被繼承人李阿癸訂立三七五租佃契約即大園鄉公
    所登記為園口字第78號耕地租約，惟該租約於49年12月31日
    到期後，原告從未再請求續約，且原告數十年來未繳地租，
    租約顯已不存在。況系爭土地大部分早已因颱風溪水沖刷變
    成河川地，耕地滅失，租賃標的物已不存在，亦無從成立耕
    地租約。又系爭土地經桃園縣政府耕地租佃委員會於99年4
    月28日調解處時，亦認定系爭土地現況確實為河川地無法耕
    作，耕地內垃圾疑為堤防施工期間工程業者所為。是倘原告
    未放棄耕作，為何放棄企有土地不實施耕作，並排除外來堆
    放垃圾之侵害，以保護其耕作權，反任令土地長期荒廢，以
    致於數十年來從未表示續租或繳納地租，足證原告主觀上已
    放棄耕作權無疑。並聲明：原告之訴駁回。
  (五)被告張李睢未於最後言詞辯論期日到場，除曾到庭聲明請求
    駁回原告之訴外，並未提出任何答辯；另被告仲李早苗、李
    薰、李惠中、李惠華、李惠玲、林國英、李永誠、李玉希均
    未於言詞辯論期日到場，亦未提出準備書狀作何聲明或陳述
    。
三、原告起訴主張其父李福隆前於44年1 月1 日與被告之被繼承
    人李阿癸就系爭5 筆土地訂立經桃園縣大園鄉公所登記有案
    之園口字第78號私有耕地租約（租賃期間自44年1 月1 日起
    至49年12月31日止），嗣李福隆去世後，由原告繼承並耕種
    之，惟前開耕地租約於49年12月31日期滿後，兩造皆未曾辦
    理租約續訂或變更登記。又系爭土地中之66、91地號土地於
    65年4 月6 日由臺灣省政府劃設為南崁溪河川區域範圍內，
    、另同段68、69、70地號土地亦均有部分土地坐落於南崁溪
    河川區域範圍內，未坐落於南崁溪河川區域範圍內之土地，
    則為草地並含有大量石頭，且原告自系爭土地成為川地後即
    未再繼續耕作等事實，已據原告提出臺灣省桃園縣私有耕地
    租約影本1 份、相片6 張為證（見本院卷第19頁至第22頁）
    ，並有本院勘驗筆錄1 份、航照圖1 紙、桃園縣政府100 年
    4 月19日府水河字第1000147400號函1 份附卷可稽（見本院
    卷第159 頁、第160 頁、第231 頁），並為兩造所不爭執，
    是原告前開主張之事實，堪信為真實可採。惟被告以前開各
    詞置辯，是本件應審究者為：(一)系爭土地原訂之三七五耕地
    租約是否已因租賃標的物之耕地性質喪失而當然消滅？被告
    並得以租賃標的物業已滅失為由主張終止租賃契約？(二)原告
    就系爭土地繼續1 年以上不為耕作，是否因不可抗力所致？
四、茲分別論述如下：
  (一)系爭土地原訂之三七五耕地租約是否已因租賃標的物之耕地
    性質喪失而當然消滅？被告並得以租賃標的物業已滅失為由
    主張終止租賃契約？
    按租賃關係存續中，因不可歸責於承租人之事由，致租賃物
    之一部滅失者，承租人得按滅失之部分，請求減少租金。前
    項情形，承租人就其存餘部分不能達租賃之目的者，得終止
    契約。民法第435 條定有明文。查本件系爭土地中之66、91
    地號土地於65年4 月6 日由臺灣省政府劃設為南崁溪河川區
    域範圍內，另同段68、69、70地號土地亦均有部分土地坐落
    於南崁溪河川區域範圍內，未坐落於南崁溪河川區域範圍內
    之土地，則為草地並含有大量石頭等情，已如前述，並為兩
    造所不爭執，則縱認原告就系爭土地中同段68、69、70地號
    土地中未坐落於南崁溪河川區域範圍內之土地，已不能達租
    賃之目的，惟依民法第435 條第2 項規定，亦僅承租人即本
    件原告得行使終止系爭土地之耕地租約之權利，是被告辯稱
    本件耕地租約之租賃標的物業已滅失為由，主張兩間之租賃
    契約業已終止云云，洵屬無據，不足採信。
  (二)原告就系爭土地繼續1 年以上不為耕作，是否因不可抗力所
    致？
    1.次按「耕地三七五減租條例第17條第1 項第2 、4 款，於
      72年12月23日修正時，分將『承租人放棄耕作權時』及『
      承租人非因不可抗力繼續1 年不為耕作時』，併列為出租
      人得終止租約之法定原因，乃參照當時土地法第114 條第
      2 款及第115 條分別設有『承租人放棄其耕作權利時得終
      止之』、『承租人…非因不可抗力繼續1 年不為耕作者，
      視為放棄耕作權利』之規範而為增訂。是該條例第17條第
      1 項第4 款所稱之『繼續1 年不為耕作』者，係指承租人
      在主觀上已放棄耕作權之意思，且在客觀上繼續不從事耕
      作，任令承租耕地荒蕪廢耕之情形而言，倘承租人僅係為
      配合農業政策及維護地力而為『休耕』，其主觀上並無放
      棄耕作權之意，即與該款所稱繼續1 年不為耕作之規定有
      間，於此情形，自不涵攝在內而無該款規定之適用。」（
      最高法院97年度台上字第254 號判決意旨可資照）。又「
      承租人承租耕地非因不可抗力繼續1 年不為耕作，不問其
      不為耕作者，係承租耕地之一部或全部，出租人均得依耕
      地三七五減租條例第17條第1 項第4 款規定終止租約，收
      回全部耕地。」（最高法院84年台上字第1856號判例意旨
      參照）。
    2.查本件系爭土地中之66、91地號土地雖於65年4 月6 日由
      臺灣省政府劃設為南崁溪河川區域範圍內，另68、69、70
      地號土地亦均有部分土地坐落於南崁溪河川區域範圍內，
      而未坐落於南崁溪河川區域範圍內之土地，則為草地並含
      有大量石頭等情，已如前述，並為兩造所不爭執，惟經本
      院依職權函詢桃園縣政府前開68、69、70地號土地坐落於
      南崁溪河川區域範圍內之土地能否申請農作使用時，桃園
      縣政府以100 年5 月11日府水河字第1000162106號函回覆
      稱：前開土地若農作使用未妨礙河川防護且符合河川管理
      辦法第37條規定「於堤外堤腳、防洪牆、護岸或堤防附屬
      建造物臨水面20公尺以內不得許可種植物，但草本、蔓藤
      植物之植栽高度低於50公分且未設置支持之棚架者，不在
      此限。」，仍得依水利法第78條之規定及河川管理辦法第
      33條第3 項規定向桃園縣政府申請許可等語（見本院卷第
      240 頁）。是系爭土地68、69、70地號土地中坐落於南崁
      溪河川區域範圍內之土地，依前開規定，向桃園縣政府申
      請許可後，仍得種植植物（但如種植草本、蔓藤植物，其
      高度須低於50公分且未設置支持之棚架），並非完全不能
      種植耕作，惟原告至少自前開土地於65年4 月6 日經臺灣
      省政府公告劃設為南崁溪河川區域範圍內迄今30餘年來，
      均未向桃園縣政府提出申請，顯見其主觀上已有放棄不為
      耕作之意。至於系爭土地中68、69、70地號土地，未坐落
      於南崁溪河川區域範圍內之土地，其上雖均含有大量石頭
      ，惟原告既為系爭土地之現承租人，理應自行設法排除石
      塊、改善土質，並引進水源，以使前揭土地保持適於耕作
      之狀態，而非徒憑土地與南崁溪河道行水區之第66、91地
      號土地間之落差大，已無法汲水灌溉，且因颱風天災引發
      南崁溪溪水暴漲沖刷，土壤已全流失，僅存大量亂石堆積
      其上之消極不作為即謂系爭土地已無法耕作，由此亦見原
      告主觀上有放棄耕作之意，致任令上開土地上雜草叢生未
      加清理。
    3.綜上，系爭土地中之66、91地號土地雖於65年4 月6 日由
      臺灣省政府劃設為南崁溪河川區域範圍內致客觀上已無法
      耕作，惟其餘之68、69、70地號土地不論係坐落於南崁溪
      河川區域範圍內之土地或南崁溪河川區域範圍外之土地，
      原告在主觀上均已有放棄不為耕作之意，且其繼續不為耕
      作之期間長達30餘年之久，已符合耕地三七五減租條例第
      17條第1 項第4 款「非因不可抗力繼續1 年以上為耕作」
      之規定。又本件被告在原告向大園鄉公所申請租佃爭議調
      解前，已向原告為終止系爭土地之耕地租約之事實，為原
      告所自認，則被告依耕地三七五減租條例第17條第1 項第
      4 款規定終止系爭土地之租約，於法並無不合。
四、綜上所述，系爭土地之租約既經被告合法終止，已如前述，
    是原告請求確認兩造間就系爭土地之耕地租賃關係存在，即
    為無理由，應予駁回。
五、本件事證已臻明確，兩造其餘之攻擊、防禦方法及所提事證
    ，經本院審酌後認與判決結果不生影響，爰不一一加以論述
    ，附此敘明。
六、據上論結，本件原告之訴為無理由，依民事訴訟法第385 條
    第1 項前段、第78條，判決如主文。
中    華    民    國    100   年    10    月    17    日
                      民事第二庭  法  官  高明德
以上正本係照原本作成。
如對本判決上訴，須於判決送達後20日內向本院提出上訴狀。如
委任律師提起上訴者，應一併繳納上訴審裁判費。
中    華    民    國    100   年    10    月    18    日
                                  書記官  崔青菁